臺灣高雄地方法院民事判決　　　　　　　95年度訴字第2812號
原　　　告　丙○○
　　　　　　甲○
共　　　同
訴訟代理人　丁○○
被　　　告　乙○○
訴訟代理人　梁智豪律師
複代理人　　戊○○
上列當事人間損害賠償事件，原告提起刑事附帶民事訴訟（95年
度交簡上附民字第17號），經刑事庭裁定移送，本院於民國96年
8 月17日言詞辯論終結，判決如下：
    主  文
被告應給付原告甲○新台幣肆拾柒萬仟陸佰陸拾貳元及自民國
九十四年十二月十六日起至清償日止，按週年利率百分之五計算
之利息。
原告其餘之訴駁回。
訴訟費用由原告甲○負擔十分之四、原告丙○○負擔十分之五，
餘由被告負擔。
原告假執行之聲請駁回。
    事實及理由
壹、程序方面：
    訴訟繫屬中為訴訟標的之法律關係，雖移轉於第三人，於訴
    訟無影響，但第三人如經兩造同意，得聲請代當事人承當訴
    訟；前項但書情形，僅他造不同意者，移轉之當事人或第三
    人得聲請法院以裁定許第三人承當訴訟，民事訴訟法第254
    條第1 項、第2 項定有明文。原告甲○主張另原告丙○○起
    訴後，將本件侵權行為損害賠償請求權讓與伊，已提出丙○
    ○所出具之聲明書1 份為證（詳本院95年度雄調字第305 號
    卷第26頁），且為被告所不爭執，固堪信為真實，然其聲請
    代丙○○承當訴訟，則未經被告同意，且未聲請本院以裁定
    許可，依上規定，承當訴訟之聲請即難認為合法，丙○○自
    仍為本件訴訟之原告，合先敘明。
貳、實體方面：
一、原告主張：被告乙○○於民國93年12月25日早上11時35分許
    ，駕駛車牌號碼YL-5807 號自用小客車，沿高雄市○○區○
    ○路由西向東行駛，行經該路與廟前路無號誌交叉路口時，
    未注意右側由訴外人即原告丙○○之夫甲○之子許財銘所騎
    乘之機車，沿廟前路由南向北行駛，已完成左轉進入海岸路
    ，未減速慢行，亦未採取必要安全措施，致所駕駛之汽車左
    前保險桿撞及許財銘所騎乘機車左側，許財銘因而人車倒地
    ，受有頭部外傷、蜘蛛網膜下腔出血、嚴重腦血腫等傷害，
    經送醫急救，仍因顱腦損傷不治死亡，請求被告賠償：(一)原
    告丙○○為許財銘支出之醫藥費新台幣（下同）10,931元；
    (二)原告丙○○為許財銘支出之喪葬費用40萬元；(三)原告甲○
    無法受許財銘扶養之損失556,668 元，原告丙○○無法受許
    財銘扶養之損失924,493 元；(四)原告甲○、丙○○非財產上
    損害各200 萬元；合計原告甲○可請求之金額為2,556,668
    元，原告丙○○可請求之金額為3,335,424 元；並聲明：(一)
    被告應給付原告甲○2,556,668 元及自起訴狀繕本送達翌日
    起至清償日止，按週年利率5 ％計算之利息；(二)被告應給付
    原告丙○○3, 335,424元及自起訴狀繕本送達翌日起至清償
    日止，按週年利率5 ％計算之利息；(三)原告均願供擔保，請
    准宣告假執行。
二、被告抗辯：被告雖疏未注意車狀況煞車減速慢行，但所駕駛
    之車輛在本件車禍為直行車，被害人許財銘所騎乘之機車則
    為轉彎車，轉彎車未讓直行車先行，被害人顯應負主要過失
    責任，且被害人未配戴安全帽，造成損害擴大，是被害人應
    負70％之過失責任，被告應負之過失責任為30％，被告僅須
    就損害金額之30％負賠償責任；另原告甲○名下有不動產，
    難認有不能維持生活之情形，被告丙○○非無謀生能力，請
    求給付扶養費均無理由；原告之精神損害以50萬元為適當；
    原告已提存20萬元予原告丙○○，且丙○○另因強制汽車責
    任保險獲得理賠1,408,521 元，上開金額均應予以扣除。並
    聲明：(一)原告之訴駁回；(二)如受不利判決願供擔保，請免為
    假執行之宣告。
三、原告就其主張被告於上開時間、地點，駕駛小客車肇事，致
    被害人受傷死亡，及甲○為被害人許財銘之母，丙○○為許
    財銘之妻等事實，已提出現場圖、攝影翻拍相片10張為證（
    詳本院卷第49頁起）且有道路交通事故現場圖、相驗屍體證
    明書、鑑定診斷書、許財銘身份證影本1 份、車禍後所拍攝
    現場相片12張、攝影翻拍相片27張附卷可稽（詳臺灣高雄地
    方法院檢察署93年度相字第2226號卷第11頁、20頁、22頁、
    94年度偵字第689 號卷第12頁、第28頁、65頁，以上均為影
    印卷），且為被告所不爭執，堪信為真實，是被害人係因本
    件車禍而死亡，其死亡與本件車禍間有因果關係，應可認定
    。而被告仍執上開情詞置辯，則本件爭執即在於：(一)本件車
    禍之過失責任歸屬？(二)原告甲○有無不能維持生活之情形？
    (三)原告丙○○有無謀生能力？(四)原告甲○、丙○○之非財產
    上損害為若干？(五)原告甲○、丙○○得請求之損害賠償各為
    若干？本院分述判斷意見如下：
  (一)關於本件車禍之過失責任歸屬：
    按車輛行至無號誌或號誌故障而無交通警察指揮之交岔路口
    ，支線道車應暫停讓幹線道車先行；未劃分幹、支線或同為
    幹線道或支線道者，轉彎車應暫停讓直行車先行；如同為直
    行車或轉彎車者，左方車應暫停讓右方車先行；車輛行經無
    號誌交岔路口，應減速慢行，作隨時停車之準備，道路交通
    安全規則第102 條第1 項第2 款、第93條第1 項第2 款分別
    定有明文。本件車禍發生地點高雄市○○區○○路、廟前路
    三岔路口，並無交通號誌，且車禍發生時並無交通警察在場
    指揮，亦未劃分幹、支線，而原告係駕駛車輛沿海岸路由西
    向東直行，被害人係騎乘機車沿廟前路由南向北行駛，該2
    人行經海岸路與廟前路口時，直行之原告所駕駛車輛左前方
    ，撞擊被害人機車左後方，原告所駕車輛因而將被害人及所
    騎乘之機車向東推行，並於推行路面留下8 公尺刮痕，有道
    路交通事故現場圖及現場相片、錄影翻拍相片附卷可稽（詳
    臺灣高雄地方法院檢察署93年度相字第2226號卷第11頁、94
    年度偵字第689 號卷第28頁起、65頁起），足見該2 人係在
    無號誌，無交通警察指揮，亦無劃分幹、支線之海岸路、廟
    前陸路口，未相互禮讓，因而發生本件車禍；又依被害人之
    行進方向以觀，由南向北行駛至該交岔路口，已為廟前路之
    盡頭，無可能繼續直行，是其行進方向非左轉即右轉，惟被
    害人如係準備右轉向東行駛，參道路交通事故現場圖及現場
    錄影翻拍相片所示，沿廟前路東北角之鋪磚行人道弧線右轉
    即可，並無超越上開弧線續行向北行駛之必要，而本件車禍
    之撞擊點已接近海岸路東西向之中線，位於右轉行人道弧線
    起點北方，距右轉行人道弧線起點已有相當距離，足見本件
    車禍發生時，被害人係騎乘機車欲左轉向西行駛，則依上開
    道路交通安全規則所示，騎乘轉彎機車之被害人即應暫停禮
    讓直行之原告所駕車輛先行通過，被害人未暫停禮讓被告所
    駕車輛先行通過，應為造成本件車禍之主要原因，被害人對
    本件車禍之發生，自應負主要過失責任，然原告駕駛車輛行
    經上開無號誌交岔路口，未減速慢行，作隨時停車之準備，
    亦為肇事之次要原因，亦須負部分過失責任，高雄市政府交
    通局車輛行車事故鑑定委員會、高雄市車輛行車事故覆議鑑
    定委員會意見均同，有鑑定意見書、鑑定覆議意見書各1 份
    在卷可參（詳臺灣高雄地方法院檢察署94年度偵字第689 號
    卷第91頁、第110 頁），本院因認本件車禍之造成，被害人
    、被告應各負70％、30％之過失責任。至機車駕駛人應配戴
    安全帽之規定，僅為道路交通安全規則基於機車駕駛人安全
    所作之行政規範，目的在保護機車駕駛人，非在加諸機車駕
    駛人法律義務，是即使機車駕駛人發生車禍，因未配戴安全
    帽而受有較大損害，亦難認該部分損害為機車駕駛人之過失
    所致，所辯被害人未配戴安全帽與有過失，尚無可採。
  (二)關於原告甲○有無不能維持生活之情形：
    次按受扶養權利者，以不能維持生活而無謀生能力者為限；
    前項無謀生能力之限制，於直系血親尊親屬，不適用之，民
    法第1117條亦有明文。被告抗辯原告甲○有不動產，難認有
    不能維持生活之情形，惟為原告所否認。經查，甲○有建物
    4 筆、土地2 筆，93年、94年利息所得各1 萬餘元，93 年
    有攤販營利所得7 萬餘元，94年無攤販營利所得，有稅務電
    子閘門財產所得調件明細表附卷可稽（詳本院卷第13頁起）
    ，而其中除一筆土地價值超過百萬元外，其餘各筆建物、土
    地價值非高，又無租賃所得，足見上開土地、建物除供本身
    使用外，並無出租他人，則甲○非能藉上開建物、土地維持
    生活甚明，又甲○係94年1 月16日生，車禍發生時已將近60
    歲，94年起復無攤販營利所得，故其已無工作可藉以謀生亦
    可認定，則勢難藉每年1 萬餘之利息所得維持生活，從而原
    告主張甲○因本件車禍受有無法續受被害人扶養之損害，請
    求賠償該部分損害，依法即無不合，被告上開所辯尚無可採
    。
  (三)關於原告丙○○有無謀生能力：
    原告丙○○93年、94年之年平均薪資所得將近20萬元，有稅
    務電子閘門財產所得調件明細表附卷可稽（詳本院卷第9頁
    起），自非不能維持生活或無謀生能力，被告辯稱丙○○非
    無謀生能力，非無理由，則丙○○請求被害人死亡所受無法
    被扶養之損害，依上規定所示，即有未合。
  (四)關於原告甲○、丙○○之非財產上損害為若干？
    本件甲○不動產價值約200 餘萬元，無汽車，丙○○無不動
    產、汽車，該2 人所得情形如上所述，而被告乙○○依稅務
    電子閘門財產所得調件明細表顯示，無不動產、汽車、所得
    資料（詳本院卷第19頁起），然自陳高中畢業，每月收入約
    2 萬元（詳本院卷第26頁），而為原告所不爭執，堪信為真
    實，本院審酌甲○將屆60歲喪子，丙○○65年8 月14日生，
    未滿30歲喪夫，該2 人因被害人車禍死亡，所受打擊均大，
    內心痛苦可想而知，該2 人因被害人死亡所受精神上損害以
    認定各100 萬元為適當。
  (五)關於原告甲○、丙○○得請求之損害賠償各為若干：
    1.次按不法侵害他人致死者，對於支出醫療及增加生活上需
      要之費用或殯葬費之人，亦應負損害賠償責任；被害人對
      於第三人負有法定扶養義務者，加害人對於該第三人亦應
      負損害賠償責任；不法侵害他人致死者，被害人之父、母
      、子、女及配偶，雖非財產上之損害，亦得請求賠償相當
      之金額；損害之發生或擴大，被害人與有過失者，法院得
      減輕賠償金額，或免除之，民法第192 條第1 項、第2 項
      、第194 條、第217 條第1 項分別定有明文。而民法第19
      2 條第1 項、第2 項及第194 條之權利，雖係權利人固有
      之權利，但其權利既係基於侵權行為整個要件而發生，則
      此權利人縱係間接被害人，亦不能不負擔直接被害人之過
      失責任，此有最高法院72年度台上字第446 號判決意旨可
      資參照。從而被不法侵害致死之被害人家屬，固得請求民
      法第192 條第1 項、第2 項及第194 條所規定之賠償，但
      對於被害人在損害發生、擴大過程之過失，仍須負與有過
      失之責。而本件車禍之造成，被害人應負70％之過失責任
      已如前述，則原告得請求賠償之金額，即應扣除該與有過
      失之部分，僅得請求被告應負過失責任之30％部分。
    2.原告甲○可得請求之損害賠償金額如下：
      (1)未受扶養損害：原告主張被害人死亡時，甲○未滿59歲
        ，以59歲計，平均餘命為23.14 歲，原得受被害人及其
        姊許丁月共同扶養23.14 年，因本件車禍無法獲得被害
        人之扶養，依93年扶養親屬寬減額每人每年74,000元，
        計算無法獲得被害人扶養之損害，為被告所不爭執（詳
        本院卷第26頁），則依霍夫曼式扣除中間利息之方式計
        算（第一年不扣除中間利息方式），原告一次可請求之
        未受扶養損害即為578,872 元（74,000×15.00000000
        ÷2 ≒578,872 ，小數點以下四捨五入）。
      (2)非財產上損害：100萬元。
      (3)上述損害金額合計1,578,872 元（578,872 ＋1,000,00
        0 ＝1,578,872） ，扣除與有過失部分後，甲○得向被
        告請求之金額即為473,662 元（1,578,872 ×30％＝
        473,662 ，小數點以下四捨五入）。
    3.原告丙○○可得請求之損害賠償金額如下：
      (1)支出醫療費之損害：原告就其主張丙○○為被害人支出
        醫療費10,931元之事實，已提出收據6 份為證（詳本院
        95年度交簡上附民字第17號卷第4 頁起），並為被告所
        不爭執，堪信為真實，則丙○○因本件車禍所受支出醫
        藥費之損害即為10,931元。
      (2)支出殯葬費之損害：原告就其主張丙○○為被害人支出
        喪葬費40萬元之事實，已提出收據1 紙附卷可按（詳本
        院95年度交簡上附民字第17號卷第7 頁），且為被告所
        不爭執（詳本院卷第101 頁），亦堪信為真實，則丙○
        ○因本件車禍所受支出醫藥費之損害即為40萬元。
      (3)非財產上損害：100 萬元。
      (4)上述損害金額合計1,410,931元（10,931＋400,000 ＋
        1,000,000 ＝1,410,931） ，扣除與有過失部分後，丙
        ○○得向被告請求之金額即為423,279 元（1,410,931
        ×30％＝423,279 ，小數點以下四捨五入），然因本件
        車禍，丙○○業由強制汽車責任保險獲得1,408,521 元
        之賠償，有華山產物保險股份有限公司函及所附理賠計
        算書、理賠申請書及原告提出之存摺節本各1 份附卷可
        稽（詳本院卷第105 頁、第80頁），而依強制汽車責任
        保險法第32條規定，被告受賠償之請求時，應扣除該保
        險賠償金額，經扣除後，丙○○已不得復向被告請求賠
        償。又丙○○既已不得向被告請求賠償，則被告於95年
        4 月26日為丙○○提存之和解金20萬元（詳本院94年度
        交簡上字第252 號卷第52頁以後，以上為影印卷），即
        與本件請求無關，併予敘明。
四、綜上所述，原告甲○請求被告給付473,662 元，及自起訴狀
    繕本送達翌日即94年12月16日起至清償日止，按週年利率5
    ％計算之法定遲延利息，依法尚無不合，應予准許；原告甲
    ○逾此部分之請求及原告丙○○之請求，為無理由，應予駁
    回。
五、本件係第一審刑事簡易判決之案件，上訴至第二審地方法院
    合議庭時，因犯罪而受損害之原告始提起附帶民事訴訟請求
    被告賠償，由本院刑事庭裁定移送民事庭審理，而因附帶民
    事訴訟係附隨於刑事訴訟進行，刑事判決既已不得上訴，附
    帶民事訴訟之判決，刑事訴訟法又無例外得上訴之規定，自
    亦不得上訴，是原告甲○勝訴部分即無宣告假執行之必要，
    且原告敗訴部分，假執行之聲請已失所依附，從而原告假執
    行之聲請即均無理由，應予駁回。
六、據上論結，原告之訴為一部有理由，一部無理由，依民事訴
    訟法第79條，判決如主文。
中　　華　　民　　國　　96　　年　　8 　　月　　31　　日
                  民事第一庭審判長法　官　陳嘉惠
                     　           法　官　廖純卿
                                  法　官　鄭峻明
正本係照原本作成。
本判決不得上訴。
中　　華　　民　　國　　96　　年　　8 　　月　　31　　日
                                  書記官　鍾淑美
